ACORDAO-COMPLETO-2340197

ACÓRDÃO 1961/2019 ATA 7/2019 - SEGUNDA CÂMARA

ACORDAM os Ministros do Tribunal de Contas da União, reunidos em Sessão da 2ª Câmara, ante as razões expostas pelo Relator, em:
                   9.1. determinar o arquivamento do presente processo sem o cancelamento do débito em desfavor dos responsáveis (César Augusto de Freitas, Fernando Edier de Araújo Fernandes e Agreste Construções, Projetos e Consultoria Ltda.) , permanecendo solidariamente obrigados os aludidos responsáveis ao pagamento do débito sob o valor histórico de R$ 6.143,45, em 7/11/2011, para lhes ser dada a quitação, nos termos do art. 6º, I, e 19, § 2º, da IN TCU nº 71, de 2012, com a redação dada pela IN TCU nº 7, de 2016, já que, até o presente momento, não foi promovido o efetivo ressarcimento do débito pelos verdadeiros responsáveis, em dissonância, assim, com o art. 93 da Lei n.º 8.443, de 1992;
                   9.2. determinar que a unidade técnica adote as seguintes medidas:
                   9.2.1. promova a notificação do Município de Sanharó - PE no sentido de que, em face do inadequado recolhimento do débito sob o valor original de R$ 6.143,45 a partir da prolação do Acórdão 649/2018-TCU-Segunda Câmara, o correspondente valor subsistiria como crédito em seu favor, podendo a administração municipal buscar a correspondente repetição do indébito por intermédio do devido pedido perante o TCU; e
                   9.2.2. envie a cópia deste Acórdão, acompanhado do Relatório e da Proposta de Deliberação que o fundamenta, aos Srs. César Augusto de Freitas e Fernando Edier de Araújo Fernandes, além da Agreste Construções, Projetos e Consultoria Ltda., para ciência, e ao Ministério Público do Estado de Pernambuco e ao Tribunal de Contas do Estado de Pernambuco, além da Câmara Municipal de Sanharó - PE, para ciência e eventuais providências ante a indevida tentativa de pagar a dívida solidariamente privada dos gestores e da referida empresa com os recursos públicos do aludido município.

Tomada de Contas Especial instaurada pela Caixa Econômica Federal  Caixa em desfavor de César Augusto de Freitas e de Fernando Edier de Araújo Fernandes, como ex-prefeitos de Sanharó  PE (gestões: 2005-2008/2009-2012 e 2013/2016, respectivamente), diante da total impugnação dos dispêndios inerentes ao Contrato de Repasse nº 225.638-59/2007 para a implantação ou melhoria de obras de infraestrutura urbana em municípios com até 10.000 habitantes  Ações de Infra-estrutura, sob o montante de R$ 341.187,35.

Segunda Câmara

Município de Sanharó - PE.

3. Responsáveis: César Augusto de Freitas (CPF XXX.359.924-XX), Fernando Edier de Araújo Fernandes (CPF XXX.038.394-XX) e Agreste Construções, Projetos e Consultoria Ltda. (CNPJ 02.916.615/0001-98).

Ana Arraes (Presidente).

13.1. Ministros presentes: Ana Arraes (Presidente), Aroldo Cedraz e Raimundo Carreiro.
13.2. Ministra que alegou impedimento na Sessão: Ana Arraes (Presidente).
13.3. Ministros-Substitutos presentes: Marcos Bemquerer Costa e André Luís de Carvalho (Relator).

ANDRÉ DE CARVALHO

Trata-se de tomada de contas especial instaurada pela Caixa Econômica Federal - Caixa em desfavor de César Augusto de Freitas e de Fernando Edier de Araújo Fernandes, como então prefeitos de Sanharó - PE (gestões: 2005-2008/2009-2012 e 2013/2016, respectivamente) , diante da total impugnação dos dispêndios inerentes ao Contrato de Repasse nº 225.638-59/2007 para a "implantação ou melhoria de obras de infraestrutura urbana em municípios com até 10.000 habitantes - Ações de Infra-estrutura" sob o montante de R$ 341.187,35 pelo aporte de R$ 292.500,00 em recursos federais e R$ 48.687,35 em recursos da contrapartida municipal.
2.	Após a análise final do feito, o auditor federal da então Secex-MG lançou o seu parecer conclusivo à Peça 52 (fls. 1/5) , com a anuência dos dirigentes da unidade técnica (Peças 53 e 54) , nos seguintes termos:
	" (...) Histórico
	2. Conforme disposto na cláusula quarta do contrato de repasse, foram previstos R$ 313.200,00 para a execução do objeto, dos quais R$ 292.200,00 seriam repassados pela contratante e R$ 20.700,00 corresponderiam à contrapartida (peça 1, p. 50) .  
	3. Os recursos federais foram repassados em duas parcelas e creditados na Conta Vinculada 647.006-2 da agência 2548 da Caixa (peça 1, p. 198-205) , conforme segue especificado: 
	Ordem Bancária
	Data do crédito na conta específica

	Número
	Valor (R$) 
	Data da emissão
	
	2009OB803362
	163.361,25
	31/7/2009
	4/8/2009

	2010OB801830
	129.138,75
	13/4/2010
	15/4/2010

	4. O ajuste tinha vigência estipulada na sua cláusula décima sexta para o período de 26/11/2007 a 16/8/2008 (peça 1, p. 58) , mas a data de encerramento foi sucessivamente prorrogada para até 30/6/2013 (peça 1, p. 62-82) , de modo que a apresentação da prestação de contas foi prevista para até 30/8/2013, consoante disposto na cláusula décima segunda do termo do contrato (peça 1, p. 56) . 
	5. O desembolso financeiro totalizou a quantia de R$ 239.392,71 (peça 1, p. 4) , conforme segue especificado:
	
	Data
	FONTE
	Valor desbloqueado

		Repasse da União
	Contrapartida
	
	1º/9/2009
	144.427,85
	4.325,66
	148.735,51

	26/4/2010
	88.001,43
	2.637,77
	90.939,20

	Total
	232.429,28
	6.963,43
	239.674,71

	6.  No Relatório de TCE 178/2015 (peça 1, p. 215-221) , a partir do Relatório de Acompanhamento de Engenharia (RAE) resultante da Inspeção realizada em 7/11/2011 (peça 1, p. 112118) , foram consignadas as seguintes conclusões: 
	' (...)  1) houve a execução de 97,47% do objeto pactuado; 2) que, com o valor desbloqueado, não houve compatibilidade com o percentual de obra executado; 3) o contrato de repasse previa a pavimentação em paralelepípedos em diversas ruas do município de Sanharó/PE, que, no estado em que se encontram, não apresentam funcionalidade, visto que não foram instaladas placas indicativas e de sinalização viária das ruas, apresentam vícios de construção e abatimentos na pavimentação, ausência e aterro nos meios fios, manutenção e conservação da área de intervenção e ausência de manifestação dos órgãos ambientais, impossibilitando a sua utilização pela comunidade'. 
	7.  Em instrução preliminar (peça 4) , a Secex/MG propôs a realização de diligências à CAIXA e ao Ministério das Cidades, nos seguintes termos: 
	'8.1. realizar diligência, com fundamento nos arts. 10, § 1º, e 11 da Lei 8.443/1992 c/c o art. 157 do RI/TCU, junto à Caixa Econômica Federal, para que, no prazo de quinze dias, sejam encaminhados os seguintes documentos/informações: 
	8.1.1.Extratos bancários a partir das datas de abertura até a data de encerramento da conta de transferência 00647006-2, da agência 2548, com abertura em 31/7/2009 e movimentação, destinada a movimentar os recursos federais transferidos por meio do Contrato de Repasse n° 225.638-59/2007, Siafi 612027, celebrado com a prefeitura Municipal de Sanharó/PE, em desfavor dos Srs. César Augusto de Freitas e Fernando Edier de Araújo Fernandes, tendo por objeto 'a transferência de recursos financeiros da União para a execução de implantação ou melhoria de obras de infraestrutura urbana em municípios com até 10.000 habitantes - Ações de Infraestrutura', bem como cópia, frente e verso, dos cheques emitidos a débito da aludida conta, assim como de outros documentos de saques e transferências, com a identificação dos respectivos beneficiários e dos prepostos que os autorizaram (CPF) , e, ainda, com demonstração dos rendimentos auferidos com as aplicações financeiras realizadas no período. 
	8.1.2. Ao Ministério das Cidades: 
	a) cópia dos documentos encaminhados pelo município convenente e pelos Srs. César Augusto de Freitas e Fernando Edier de Araújo Fernandes, a título de prestação de contas do Contrato de Repasse n° 225.638-59/2007, Siafi n° 612027, celebrado entre o Ministério das Cidades e a prefeitura Municipal de Sanharó/PE, tendo por objeto "a transferência de recursos financeiros da União para a execução de implantação ou melhoria de obras de infraestrutura urbana em municípios com até 10.000 habitantes - Ações de Infraestrutura", bem como de qualquer outro documento encaminhado, em atendimento às solicitações do Ministério das Cidades inclusive de: Relação de Pagamentos; Notas Fiscais e outros comprovantes de realização das despesas.'
	8. As diligências foram adequadamente realizadas por meio dos Ofícios 1966/2017 (Ministério das Cidades - peça 6) e 1967/2017 (CAIXA - peça 7) , ambos datados de 18/8/2017. O Ministério das Cidades e a CAIXA apresentaram, tempestivamente, as informações e esclarecimentos solicitados (Peças 9 a 13) . 
	9.  Em síntese, o Ministério das Cidades afirmou que, em sua base de dados, as obras do Contrato de Repasse 225.638-59/2007 encontram-se concluídas, com prestação de contas aprovada e homologada pela CAIXA desde 2011. Por sua vez, a CAIXA aduziu que a prestação de contas foi aprovada e registrada no Siafi em 6/4/2017 (número 2017NS003337 - peça 13) . 
	10.  Diante das informações acima, a Secex/MG, em instrução à peça 15, propôs "o arquivamento do processo, ante a ausência de pressupostos de constituição e de desenvolvimento válido e regular do processo com fundamento no art. 1º, inciso I, da Lei 8.443/1992 c/c os arts. 169, inciso VI, e 212 do Regimento Interno do TCU, concernente a perda de objeto". 
	11.  O Ministério Público acompanhou a proposta da unidade técnica (peça 17) e o Relator, Ministro André Luis de Carvalho, no Voto condutor do Acórdão 649/2018-TCU-Segunda Câmara (peças 30) , consignou que: 
	' (...) a Caixa solicitara à CGU o 'cancelamento da aludida TCE', já que, em sintonia com o laudo de vistoria emitido pela própria Caixa em 7/4/2016, 16 (dezesseis) ruas apresentariam a necessária funcionalidade, entre as 17 (dezessete) previstas no contrato de repasse, salientando a devida funcionalidade e que, assim, teria sido expedida a comunicação ao referido município para efetuar a devolução dos correspondentes valores federais com o intuito de possibilitar o encerramento da aludida prestação de contas.  
	12. A unidade técnica destacou, ainda, que, à Peça 13 (fls. 8/26) , estariam devidamente identificados os seguintes documentos: 'relação de pagamentos; notas fiscais emitidas pela empresa Agreste Construções, Projetos e Consultoria Ltda. - contratada para execução dos serviços de pavimentação; comprovantes de recolhimentos - Guia da Previdência Social - GPS (valores de R$ 4.985,15 e R$ 8.181,49) ; comprovantes de arrecadação municipal de ISS, referentes às notas fiscais emitidas pela empresa Agreste; demonstrativo consolidado de execução da receita e despesas; relatório de cumprimento e aceitação do objeto, no valor de R$ 230.907,21, assinado por engenheiro civil em 28 de dezembro de 2016 ; relatório de execução físico-financeiro, datado de 28/12/2016 e assinado por engenheiro civil e pelo prefeito municipal.'
	12.  Ao fim, ainda em seu voto condutor, o relator conclui que:  
	'15. Em linhas gerais, há indícios nestes autos de que: (i) a prestação de contas final do ajuste teria sido aprovada e registrada no Siafi em 6/4/2017, sob número 2017NS003337; (ii) o Ministério das Cidades teria anotado a funcionalidade de mais de 97% do objeto ajustado, salientando que 'as obras objeto do contrato encontram-se concluídas e prestação de contas aprovada e homologada pela CEF desde 2011', tendo a CAIXA solicitado, inclusive, o 'cancelamento da TCE' perante a CGU. 
	16. Subsiste nos autos, todavia, a indicação de que as obras da Rua Joaquim Barbosa Torres não teriam apresentado a devida funcionalidade em prol da comunidade local e, assim, o TCU deve enviar a correspondente determinação desta falha, deixando, contudo, de promover a citação dos aludidos responsáveis no presente momento, já que o valor do remanescente dano ao erário estaria abaixo do valor de alçada fixado pelos arts. 6º, I, e 19, § 2º, da IN TCU nº 71/2012 (com a redação dada pela IN TCU 76/2016) '. 
	13.  Em decorrência, por meio do Acórdão 649/2018-TCU-Segunda Câmara (peça 29) , esta Corte deliberou, em síntese, por: 
	'9.1. determinar o arquivamento destes autos, nos termos do art. 93 da Lei nº 8.443, de 1992, dos arts. 169, VI, e 213 do RITCU e dos arts. 6º, I, e 19, § 2º, da IN TCU nº 71/2012 (com a redação dada pela IN TCU nº 76/2016) , sem o cancelamento do débito abaixo especificado, a cujo pagamento continuarão obrigados os correspondentes devedores, salientando que poderão solicitar ao TCU o desarquivamento do processo para o subsequente julgamento ou efetuar o pagamento do débito, para que lhes possa ser dada a quitação: 
	9.1.1. responsáveis solidariamente (Agreste Construções, Projetos e Consultoria Ltda., César Augusto de Freitas e Fernando Edier de Araújo Fernandes) pelo seguinte débito:  
	Itens de serviço faltantes na obra sobre a Rua Joaquim Barbosa Torres no Município de Sanharó - PE:  	
	Valor (R$) 
	Data

	6.143,45
	7/11/2011

	9.2. determinar, nos termos do art. 45 da Lei n.º 8.443, de 1992, que, em conjunto com a Caixa Econômica Federal, o Ministério das Cidades adote as seguintes medidas: 
	9.2.1. promova as providências cabíveis junto ao Município de Sanharó - PE para atingir a plena funcionalidade do Contrato de Repasse 225.638-59/2007 em relação às eventuais parcelas faltantes dos itens de serviço na obra sobre a Rua Joaquim Barbosa Torres, no referido município;  
	9.2.2. informe o TCU sobre o resultado das providências adotadas em cumprimento ao item 9.2.1 deste Acórdão, no prazo de 180 (cento e oitenta) dias contados da ciência desta deliberação;  
	9.3. determinar que a unidade técnica envie a cópia deste Acórdão, acompanhado do Relatório e do Voto que o fundamenta, ao Ministério das Cidades e à Caixa Econômica Federal, para ciência e providências cabíveis, e aos Srs. César Augusto de Freitas e Fernando Edier de Araújo Fernandes, para ciência'.
	14.  Devidamente notificados da deliberação acima, os responsáveis, por meio de representante legal, interpuseram expediente, acompanhado dos devidos comprovantes (peças 33 e 34) , em que demonstram ter ocorrido a devolução de R$ 17.444,22 à CAIXA, em 14/12/2016 (peça 33, p. 8) . 
	15.  Consoante manifestação da Serur (peça 41) , a decisão impugnada constitui-se mera decisão terminativa, sem apreciação de mérito, sendo que a interposição de recurso é cabível apenas em face de decisões definitivas.  
	16.  Em conclusão, propõe que os autos sejam encaminhados ao Relator, Ministro André Luis, para 'que a peça em voga seja tratada como mera petição, com o não recebimento do pedido no âmbito desta Secretaria de Recursos, nos termos do §3º do art. 199 do RI/TCU, e 19, §2º, da IN/TCU 71/2012, sendo o conteúdo da presente petição examinado como elementos de defesa a ser dirigido para a análise da unidade técnica de origem, sem prejuízo da realização das devidas citações que se fizerem necessárias para o deslinde do feito.' 
	17.  O Relator, ao apreciar a manifestação da Serur, em despacho (peça 49) , acolheu seus termos e recebeu, como mera petição, o expediente acostado à Peça 34 e determinou à Secex/MG que proceda o desarquivamento do processo e analise a documentação encaminhada, promovendo, se assim entender, a citação dos responsáveis além de outras medidas eventualmente necessárias para o saneamento dos autos.    
	Exame Técnico 
	18.  O TCU, por meio do Acórdão 649/2018-TCU-Segunda Câmara, determinou, entre outros, o arquivamento dos autos, nos termos do art. 93 da Lei nº 8.443, de 1992, dos arts. 169, VI, e 213 do RITCU e dos arts. 6º, I, e 19, § 2º, da IN TCU nº 71/2012 (com a redação dada pela IN TCU nº 76/2016) , sem o cancelamento do débito no valor de R$ 6.134,45, corrigidos a partir de 7/11/2011, a cujo pagamento continuaram obrigados os responsáveis solidários. 
	19.  Na mesma deliberação restou consignado que os responsáveis poderiam solicitar o desarquivamento dos autos para efetuar o pagamento do débito.  
	20.  De fato, os responsáveis Cesar Augusto de Farias e Fernando Edier de Araújo Fernandes apresentaram expediente, por meio de representante legalmente constituído, requerendo o arquivamento do feito e que lhes seja declarado que houve a efetiva devolução apontada no Acórdão. 
	21.  O Ministro Relator, em Despacho (peça 49) , acompanhando manifestação da Serur (peça 41) , determinou que esta unidade técnica procedesse o desarquivamento do feito e promovesse o exame da referida documentação encaminhada pelos responsáveis. 
	22.  Compulsando os documentos encaminhados (peça 33) verifica-se que a prefeitura, em 5/10/2016 (Ofício 94/2016) , solicita ao Ministério das cidades (Contrato 225.638-59/2007) os valores atualizados para devolução e informa, ainda, que "já iniciamos os serviços de reparos das demais ruas no sentido de atendermos o ateste de funcionalidade e que em breve solicitaremos vistoria do referido ateste". 
	23. Registra-se que, quanto ao recolhimento, há cópia de GRU, tendo como unidade favorecida a CAIXA - Programas Sociais, com vencimento em 16/12/2016, no valor total de R$ 17.444,22, sendo R$ 8.465,50 referente ao principal e R$ 8.958,72 relacionados a juros/encargos. O recolhimento foi realizado, conforme comprovante de pagamento de 14/12/2016, pela Secretaria de Obras da Prefeitura Municipal de Sanharó (BB, ag. 8257-0 conta 438-3) . 
	24.  Depreende-se, ainda, que o montante original devido, apurado por meio do Acórdão 649/2018-TCU-Segunda Câmara, é de R$ 6.143,45, esse valor, atualizado a data presente (28/8/2018) corresponde à R$ 9.229,30. 
	25.  Por conseguinte, deixa de subsistir o débito inicialmente apurado e, considerando o atingimento de cerca de 97% do objeto do contrato de repasse, propõe-se o julgamento pela regularidade com ressalva as contas de César Augusto de Freitas e Fernando Edier de Araújo Fernandes, dando-lhes quitação. 
	Conclusão 
	26.  Analisou-se as peças interpostas pelos responsáveis (peça 33 e 34) , contendo pedido para cálculo dos valores atualizados para fins de recolhimento e geração de GRU para pagamento voluntário da dívida, assim como comprovante de recolhimento (peça 49) . 
	27.  Considerando que resta comprovado o pagamento devido, que 97% do objeto foi considerado concluído e que a prestação de contas foi aprovada e homologada pela CAIXA, propõe-se o julgamento pela regularidade das contas com ressalva e quitação aos responsáveis 
	Proposta de Encaminhamento 
	28.  Diante do exposto, submetemos os autos à consideração superior, propondo julgar regulares, com ressalva, as contas dos responsáveis Cesar Augusto de Freitas (CPF XXX.359.924-XX) e Fernando Edier de Araújo Fernandes (CPF XXX.038.394-XX) , dando-se-lhes quitação, nos termos do art. 1º, inciso I, 16, inciso II, 18 e 23, inciso II, da Lei 8.443/1992, c/c os arts. 1º, inciso I, 208 e 214, inciso II, do Regimento Interno do TCU, fazendo-se as comunicações pertinentes".
3.	Enfim, por intermédio do Exmo. Sr. Procurador Sérgio Ricardo Costa Caribé, o MPTCU anuiu à aludida proposta da unidade técnica, consignando o seu parecer à Peça 57 nos seguintes termos:
	"Trata-se de Tomada de Contas Especial instaurada pela Caixa Econômica Federal - CAIXA em desfavor do Sr. César Augusto de Freitas, prefeito de Sanharó/PE nas gestões de 2005-2008 e de 2009-2012 , e do Sr. Fernando Edier de Araújo Fernandes, prefeito do mesmo município na gestão de 2013-2016, em decorrência da impugnação total de despesas do Contrato de Repasse 225.638-59/2007, celebrado entre a União, por intermédio do Ministério das Cidades, e o Município de Sanharó/PE, tendo por objeto "a execução de implantação ou melhoria de obras de infraestrutura urbana em municípios com até 10.000 habitantes - Ações de Infraestrutura". (peça 1, p. 48-60) 
	2. A Segunda Câmara do Tribunal de Contas da União, por meio do Acórdão 649/2018, entre outras deliberações, com fundamento no art. 93 da Lei nº 8.443/1992, nos arts. 169, VI, e 213 do RITCU e nos arts. 6º, I, e 19, § 2º, da IN TCU nº 71/2012, determinou o arquivamento dos autos, porém, sem o cancelamento de débito no valor original de R$ 6.143,45. Nessa ocasião, foram considerados como responsáveis solidários a pessoa jurídica Agreste Construções, Projetos e Consultoria Ltda. e os Srs.  César Augusto de Freitas e Fernando Edier de Araújo Fernandes (peça 29) .  
	3. Conforme se extrai do conteúdo do Voto condutor do referido Acórdão, da lavra de V. Exª., o débito remanescente deriva do fato de que "as obras na Rua Joaquim Barbosa Torres não teriam apresentado a devida funcionalidade em prol da comunidade local" (peça 30, p. 2) . Tendo em vista que esse débito estava abaixo do valor de alçada fixado pelos arts. 6º, I, e 19, § 2º, da IN TCU nº 71/2012, as contas foram arquivadas. 
	4. Neste momento, aprecia-se expediente protocolado pelos Srs. César Augusto de Freitas e Fernando Edier de Araújo Fernandes (peças 33 e 34) , por meio do qual é solicitada a juntada de documentos que comprovam a devolução dos recursos correspondentes ao débito apurado pela Corte de Contas.  
	5. Como bem esclareceu a Secretaria de Recursos, as peças apresentadas pelos responsáveis não devem ser conhecidas como recurso de reconsideração, visto que, conforme o disposto no art. 285, caput, do RI/TCU, esse remédio recursal somente é cabível contra decisão definitiva, algo que não ocorreu no caso presente. Desse modo, a Serur propôs que a peça fosse admitida como mera petição (peças 41 a 43) , proposta que foi acolhida por V Exa. (peça 49) . 
	6. Como efeito, o comprovante à peça 33, p. 8, demonstra a devolução de R$ 17.444,22, sendo R$ 8.485,50 de principal e R$ 8.958,82 de juros/encargos. Segundo a instrução da Secex-MG constante da peça 52, a dívida foi inteiramente quitada, visto que o valor original do débito (R$ 6.143,45) , caso atualizado até a 28/8/2018, resultaria na quantia de R$ 9.229,30, muito inferior ao valor efetivamente recolhido. 
	7. Em razão do pagamento do valor devido, a Secex-MG propôs o julgamento pela regularidade com ressalva das contas, dando-se quitação aos responsáveis e fazendo-se as comunicações pertinentes (peça 52, p. 5) . 
	8. Estando os autos em meu gabinete, foi protocolado o Ofício 334/2018/AECI/GABMCIDADES-MCIDADES, de 19/10/2018, emitido pela Assessoria Especial de Controle Interno do Ministério das Cidades (peça 55) , com os anexos que compõem a peça 56. Em um desses anexos, qual seja a Nota Informativa 500/2018/GEMOB/DEMOB/SEMOB, o Ministério das Cidades informa que, em vistoria realizada pela Caixa em 2016, constatou-se a execução satisfatória de obras nas ruas beneficiárias ao ajuste, com exceção da Rua Joaquim Barbosa Torres, cuja funcionalidade não foi atestada (peça 56, p. 2) .  
	9. Na mesma Nota Informativa, consta informação de que os recursos correspondentes ao percentual de obra não executado foram devolvidos por meio de GRU, no valor de R$ 17.444,22 (peça 56, p. 2, 4 e 5) . Desse modo, verifica-se que as informações prestadas pelo Ministério das Cidades confirmam o pagamento do valor devido. 
	10. Ao que parece, o recolhimento dos recursos por meio de GRU foi realizado em valor que superou em muito o valor do débito, ainda que atualizado monetariamente. A jurisprudência da Corte de Contas orienta no sentido de que, até o julgamento pela condenação, os débitos devem ser apenas atualizados monetariamente, ou seja, sem o acréscimo de juros de mora.  
	11. No caso concreto, o valor do débito original (R$ 6.143,45, de 7/11/2011) , se fosse atualizado até a data em que foi efetivado o recolhimento (16/12/2016) , resultaria em apenas R$ 8.682,54. Portanto, na época, houve um recolhimento a maior de R$ 8.761,68. 
	12. Conforme comprovante à peça 33, p. 8, o recolhimento foi realizado pela Secretaria de Obras da Prefeitura Municipal de Sanharó/PE, o que denota que foram utilizados recursos municipais. Desse modo, entendo que a Prefeitura deve ser informada de que, em razão do recolhimento a maior da dívida apurada nesta tomada de contas especial, subsiste crédito em favor do Município de Sanharó/PE perante o Tesouro Nacional, no valor de R$ 8.761,68, com data de 16/12/2016. 
	13. A meu ver, embora a responsabilidade pelo débito não recaísse sobre o Município, não resta dúvida de que foram utilizados recursos municipais para quitar o débito. Desse modo, o crédito deve ser reconhecido em favor do Município de Sanharó/PE. 
	14. A jurisprudência do Tribunal de Contas da União está pacificada no sentido de que os responsáveis devem ser informados acerca da existência de crédito em seu favor, decorrente do recolhimento a maior de valores relacionados à multa ou a débito (v.g. Acórdão 4448/2012-TCU-Primeira Câmara, 11.298/2016-TCU-Segunda Câmara, 2.851/2017-TCU-Plenário, 165/2018-TCU-Plenário, 1.457/2018-TCU-Primeira Câmara, 2.124/2018-TCU-Plenário e 4.664/2018-TCU-Primeira Câmara) . 
	15. Oportuno ressaltar que a matéria é regulada pela Portaria Conjunta SegecexSegedam 1/2014, que estabelece procedimentos com vistas à restituição de valores recolhidos indevidamente ao TCU e, também, os recolhidos indevidamente a outros órgãos ou entidades, mas decorrentes de deliberação do TCU. 
	16. Por fim, sugiro que o julgamento pela regularidade com ressalva e a declaração de quitação sejam estendidos à Agreste Construções, Projetos e Consultoria Ltda. que, conforme subitem 9.1.1 do Acórdão 649/2018-TCU-Segunda Câmara, foi considerada como responsável solidária pelo débito (peça 29) .  
	17. Por todo o exposto, este membro do Ministério Público manifesta concordância com a proposta da unidade técnica, consignada na peça 52, p. 5, mas sugerindo os seguintes aperfeiçoamentos: 
	a) sejam julgadas regulares com ressalva, também, as contas da pessoa jurídica Agreste Construções, Projetos e Consultoria Ltda., dando-se quitação; 
	b) seja a Prefeitura Municipal de Sanharó/PE cientificada de que, em virtude do recolhimento a maior do débito apurado nestas contas, há crédito em favor do Município de Sanharó/PE perante a Fazenda Pública Federal, no valor de R$ 8.761,68 (data de 16/12/2016) ." 
 
	É o Relatório.

8.1. Guilherme Lopes Mair (32.261/OAB-DF), entre outros, representando a Caixa Econômica Federal.  
8.2. Felipe Augusto de Vasconcelos Caraciolo (29.702/OAB-PE), representando César Augusto de Freitas.

Procurador Sergio Ricardo Costa Caribé.

TOMADA DE CONTAS ESPECIAL. ARQUIVAMENTO DOS AUTOS SEM O CANCELAMENTO DO DÉBITO. DESARQUIVAMENTO PARA A AVALIAÇÃO DA DOCUMENTAÇÃO ACOSTADA PELOS RESPONSÁVEIS. INDEVIDO RECOLHIMENTO DO DÉBITO A MAIOR PELO MUNICÍPIO (NÃO DEVEDOR). CRÉDITO EM FAVOR DO MUNICÍPIO. SUBSISTÊNCIA DO EXÍGUO DÉBITO SOB A RESPONSABILIDADE DOS GESTORES E DA EMPRESA. ARQUIVAMENTO SEM O CANCELAMENTO DO DÉBITO. NOTIFICAÇÕES. DETERMINAÇÃO. .

TOMADA DE CONTAS ESPECIAL (TCE)

Secretaria do TCU no Estado de Pernambuco (Sec-PE).

Trata-se de tomada de contas especial instaurada pela Caixa Econômica Federal - Caixa em desfavor de César Augusto de Freitas e de Fernando Edier de Araújo Fernandes, como então prefeitos de Sanharó - PE (gestões: 2005-2008/2009-2012 e 2013/2016, respectivamente) , diante da total impugnação dos dispêndios inerentes ao Contrato de Repasse nº 225.638-59/2007 para a "implantação ou melhoria de obras de infraestrutura urbana em municípios com até 10.000 habitantes - Ações de Infra-estrutura" sob o montante de R$ 341.187,35 pelo aporte de R$ 292.500,00 em recursos federais e R$ 48.687,35 em recursos da contrapartida municipal.
2.	Como visto, o Acórdão 649/2018 foi proferido pela 2ª Câmara do TCU no sentido de determinar o arquivamento dos autos sem o cancelamento do débito apurado sob o valor de R$ 6.134,45, continuando obrigados os responsáveis (Agreste Construções, Projetos e Consultoria Ltda., César Augusto de Freitas e Fernando Edier de Araújo Fernandes) ao pagamento solidário do débito para lhes ser dada a quitação, com o expresso registro de que os responsáveis poderiam solicitar o desarquivamento do processo, para o subsequente julgamento do feito, ou efetuar o pagamento do débito, para lhes ser dada a referida quitação.
3.	Ocorre que os Srs. César Augusto de Freitas e Fernando Edier de Araújo Fernandes acostaram o expediente, à Peça 33  (fl. 8) , com a tentativa de comprovar a devolução dos valores correspondentes ao débito apurado nos autos.
4.	Acolhendo, então, o parecer consignado pela Serur à Peça 41, o aludido expediente foi recebido, como mera petição, pelo despacho à Peça 49, tendo sido determinado que a unidade técnica procedesse ao desarquivamento do processo para analisar a documentação acostada à Peça 33, nos termos do art. 199, § 3º, do RITCU e do art. 19, § 2º, da IN TCU nº 71, de 2012, com a alteração promovida pela IN TCU nº 76, de 2016, e, se fosse o caso, promovesse a citação dos responsáveis, além das demais medidas necessárias ao saneamento dos autos.
5.	Em face, contudo, do aludido comprovante acostado à Peça 33 (fl. 8) , a unidade técnica teria suscitado a suposta devolução do montante de R$ 17.444,22, ante as parcelas de R$ 8.485,50 a título de principal e de R$ 8.958,82 a título de juros e encargos, tendo a então Secex-MG assinalado que a dívida estaria supostamente quitada (Peça 52) e, assim, poderia ser promovido o julgamento pela regularidade, com ressalvas, para as contas de César Augusto de Freitas e Fernando Edier de Araújo Fernandes, já que o débito inicialmente apurado nos autos teria deixado de subsistir.
6.	Ao anuir, por sua vez, à referida proposta da unidade técnica, o MPTCU sugeriu que a regularidade, com ressalvas, e a declaração de quitação fossem estendidas à Agreste Construções, Projetos e Consultoria Ltda., já que, nos termos do item 9.1.1 do citado Acórdão 649/2018-TCU-Segunda Câmara, ela teria sido considerada solidariamente responsável pelo suscitado débito.
7.	O Parquet especial anotou, ainda, que o débito sob o valor original de R$ 6.143,45, em 7/11/2011, com a atualização até o anunciado o recolhimento, em 16/12/2016, resultaria na dívida sob o valor de R$ 8.682,54, indicando, por aí, que teria sido promovido o recolhimento a maior sob o valor de R$ 8.761,68 e, desse modo, subsistiria o suposto crédito em favor do Município de Sanharó - PE. 
8.	Ocorre, todavia, que o TCU sequer pode aceitar a suscitada imputação de pagamento, já que o débito seria imputável aos Srs. César Augusto de Freitas e Fernando Edier de Araújo Fernandes, além da Agreste Construções, Projetos e Consultoria Ltda., e não ao aludido município.
9.	Por conseguinte, o TCU deve promover a notificação do referido município sobre a integral subsistência do aludido valor como crédito em seu favor, além de enviar a cópia desta deliberação ao Tribunal de Contas do Estado de Pernambuco e ao Ministério Público do Estado de Pernambuco, além da correspondente câmara municipal, ante a indevida tentativa de pagar a dívida solidariamente privada dos gestores e da empresa com os recursos públicos do aludido município, sem prejuízo de determinar o arquivamento do presente processo sem o cancelamento do débito, nos termos do art. 6º, I, e 19, § 2º, da IN TCU nº 71, de 2012, com a redação dada pela IN TCU nº 7, de 2016, já que não foi promovido o efetivo ressarcimento do débito pelos verdadeiros responsáveis, em dissonância, assim, com o art. 93 da Lei n.º 8.443, de 1992.
10.	Entendo, portanto, que o TCU deve promover a aludida notificação, com o subsequente envio de cópia desta deliberação aos órgãos locais de controle, promovendo o anunciado arquivamento legal do presente feito sem o cancelamento do débito.
	Ante o exposto, pugno pela prolação do Acórdão ora submetido a este Colegiado.
	
TCU, Sala das Sessões, em 19 de março de 2019.
Ministro-Substituto ANDRÉ LUÍS DE CARVALHO 
Relator